【裁判字號】    99,訴,365
【裁判日期】    990521
【裁判案由】    損害賠償
【裁判全文】
臺灣臺北地方法院民事判決               99年度訴字第365號
原      告  丙○○
            乙○○
共  同
訴訟代理人  湯應欽律師
被      告  藤霖國際開發股份有限公司
法定代理人  甲○○
被      告  己○○
共  同
訴訟代理人  陳清進律師
            蔣彥威律師
上列當事人間損害賠償事件，本院於民國99年4月23日言詞辯論
終結，判決如下：
    主  文
原告之訴及假執行之聲請均駁回。
訴訟費用由原告負擔。
    事實及理由
一、原告主張：
  (一)被告藤霖國際開發股份有限公司（下稱藤霖公司）於民國94
    年12月8日邀同被告己○○，與伊訂立合建契約(下稱系爭合
    建契約) ，約定伊提供坐落在桃園縣桃園市○○段883、884
    地號土地(下稱系爭土地)交予被告藤霖公司興建5層樓房(下
    稱系爭房屋)，伊分得1、2樓，被告分得3、4、5樓。嗣雙方
    復於95年1月19日合議補充增建地下室條款，約定地下室產
    權為雙方各2分之1。詎於96年5月底房屋過戶時，伊發現被
    告藤霖公司竟違約增建第6樓，且地下室僅有公設而無產權
    。是被告未依約分配前開不動產比例，則依上開合建契約第
    3 條及雙方同意以買賣每坪新台幣（下同）10萬元計價，伊
    應分得合建坪數比例40%即33.43坪，而得請求被告賠償損害
    等語。爰依民法第227條、第226條規定請求損害賠償。並聲
    明：被告應連帶給付原告3,343, 000元，及自起訴狀繕本送
    達翌日起至給付日止，按年息5%計算之利息；並願供擔保，
    請准宣告假執行。
  (二)兩造雖原訂合建7樓之契約，即地主分得地下室全部及地面1
    、2樓，建商分3至7樓，後改建5樓之原因並非建商認為分得
    坪數過少，而係如蓋7樓則每戶僅有21坪，不敷市場需求，
    改建5樓，則每戶有31坪面積，較好銷售。
  (三)兩造先簽立系爭合建契約，嗣又協議增訂地下室契約，因而
    有95年1月19日補充簽立之地下室補充條款，而上開地下室
    並約定原告僅分得26.95坪，足證增建地下室時，原告未同
    意將5樓再恢復為原初訂立之7樓合建契約之內容，蓋依原案
    之7樓合建，原告應分得地下室全部及1、2樓之所有權，但
    原告並未分得地下室之全部。
  (四)依系爭合建契約約定，先由建商代墊費用，再與原告結算，
    因當時本案6樓尚未賣出，無從結算6樓稅費，故原告僅結算
    1 至5樓之費用，因5樓房屋已建妥，原告依約返還合建保證
    金100萬元，被告自行製作結算書，利用原告未具法律知識
    ，在結算書故意載明6樓之代繳稅費，進而轉為其擁有6樓表
    象之依據，以誤導事實。依商業習慣及經驗法則，系爭合建
    契約並無補增6樓或7樓之增建補充條款(相反，價值較低之
    地下室竟有補充增建條款) ，依舉輕以明重之理，本案並無
    兩造事後回復原案7樓合建契約之協議。
二、被告則抗辯以：
  (一)系爭合建契約係由原告之父丁○○○理原告，於94年12月8
    日與伊簽訂，約定伊僅興建地上5層，原告分得地上1、2層
    ，伊分得地上3至5層，且若原告願意，亦得以每坪10萬元價
    額向伊購買第3層房屋。詎伊進行整地時，始發現系爭建築
    基地前已遭開挖且開挖深坑佈滿雨水，必須興建地下層才能
    使大樓地基穩固，此與兩造訂約時約定不符，伊遂與丁○○○議增建第6層房屋，並約定由伊單獨分配取得該第6層房屋
    所有權，彌補伊因興建地下層所增加之成本。且系爭大樓興
    建完成後，業於96年1月11日取得使用執照，迄今已近3年，
    足見原告早已知悉興建第6層之情事。又兩造於96年6月8日
    協議分管地下一層，該分管協議書所附平面圖中清楚標示45
    號6樓及47號6樓分管地下室編號、之位置，且明確記載
    該編號、歸屬伊所有，足見雙方協議該第6層歸屬伊所
    有。且原告丙○○、乙○○最終分別取得地下層89.11、9.8
    平方公尺之持分面積，合計佔地下層總面積132.71平方公尺
    之75%，顯已超過其依約分得之比例，顯見雙方相互妥協。
  (二)系爭合建房屋完工交屋後，雙方曾於96年8月中旬進行結算
    ，依結算書記載，原告所負擔之契稅、印花稅、房屋稅，僅
    有1、2、3樓部分，未及6樓，另45、47號4-6土地增值稅307
    , 576元由原告負擔，顯見原告明知其須地上6樓房屋相應之
    基地應有部分讓與分得6樓房屋之被告藤霖公司(或其指定之
    人) ，方須負擔該部分之土地橧值稅。管線費用負擔部分，
    原告僅負擔1、2、3樓房屋之部分，而未及於6樓房屋，且原
    告已返還保證金尾款50萬元，堪認雙方已經結算書結算完成
    ，原告並簽發400萬元、197萬元支票各乙紙，以履行結算義
    務，顯見原告亦承認結算書內容之正確性。綜上所述，伊非
    違約增建系爭第6層房屋。
  (三)系爭合建契約書上雖有連帶保證人為被告己○○之記載，惟
    被告己○○並未於其上簽名或用印，足證被告己○○並未與
    原告成立保證契約，自非本件之連帶保證人。
  (四)聲明：原告之訴駁回；如受不利判決，願供擔保請准宣告免
    為假執行。
三、兩造不爭執之事項：
  (一)原告之代理人丁○○○即原告之父）與被告藤霖公司於94
    年12月8日訂立系爭合建契約，約定由原告提供系爭土地予
    被告藤霖公司興建大樓，該合建契約書並以印刷字體載有連
    帶保證人己○○（原證1）。
  (二)被告藤霖公司興建之大樓為地上6層、地下1層，並已於96年
    1月11日取得使用執照。其中第6層房屋共有兩戶，門牌號碼
    分別為桃園市○○路○段45號6樓及47號6樓（原證2、3）。
  (三)本件合建契約兩造同意性質為互易。
四、兩造之爭執及其論述：
  (一)被告己○○是否為合建契約之連帶保證人？
    按當事人主張有利於己之事實者，就其事實有舉證之責任，
    民事訴訟法第277條第1項前段定有明文。故主張法律關係存
    在之當事人，須就該法律關係發生所須具備之特別要件，負
    舉證之責任(最高法院48年台上字第887號判例參照) 。原告
    主張被告己○○為系爭合建契約之連帶保證人，為被告己○○否認，原告自應就其主張與被告己○○間成立連帶保證契
    約之有利事實負舉證之責。查系爭合建契約書雖上雖有連帶
    保證人為被告己○○之記載，但未經被告己○○簽字或蓋章
    ，難認被告己○○有承諾擔任系爭合建契約之連帶保證人，
    此外，原告復未能提出其他事證證明被告己○○同意擔任連
    帶保證人之事實，原告空言主張被告己○○為系爭合建契約
    之連帶保證人云云，並不足採。
  (二)被告是否違約增建第六層房屋？原告有無權利要求被告以40
    ％之比例，分配第六層房屋33.43坪予原告？該增建是否為
    權利瑕疵？被告有無不完全給付？
    原告主張系爭契約原約定房屋興建完成後，原告分得1、2樓
    ，被告藤霖公司分得3、4、5樓，嗣雙方合意增建地下室，
    約定地下室產權各2分之1，詎被告違約增建6樓，且未依約
    分配等語，並提出系爭合建契約書為據，被告藤霖公司則否
    認之，經查：
    兩造係約定興建地上5樓、無地下層，如為配合體美觀及
      使用利益而有所改變時，雙方分配坪數比例不變，興建完
      成後，原告分得地上第1、2層房屋，被告藤霖公司分得地
      上第3、4、5層房屋，系爭合建契約第2條2款、第3條第1
      款訂有明文。嗣兩造於95年1月19日協議增補條款，記載
      「1.因地形需要增設地下室，2.地下室一半(店鋪A下方)
      屬一樓A戶產權並興建至最大（約30坪）3.地下室另一半
      由一樓B戶及三樓以上各戶持分，各戶持分七分之一產權
      。」，為兩造所不爭，並有系爭契約書可稽，堪信為真。
    系爭合建契約增補條款約定增建地下室緣由，原告之父丁○○○：「因為基地面積原來就有挖，就利用原來挖過的
      面積蓋地下室比較符合經濟成本，不用再回填。」，惟據
      擬定增補條款之戊○○○○結證稱：「（被告訴訟代理問
      ：人後來為何又蓋了地下室，又變成有蓋六樓？) 因為後
      來看現場，之前未施工前都是長草，要施工整地進場把草
      拿開後發現都是有一個已經開挖的坑，面積大約跟基地差
      不多大，比地面低一米多，有積水及垃圾。坑的四周有開
      挖的假設工程，有擋土樁，有混凝土構築的牆，如果不做
      地下室要回填，回填後基礎也不穩固，所以決定要做地下
      室。」等語，被告藤霖公司負責人甲○○亦證稱：「．．
      我們工地的人要整地時發現水坑而且有垃圾，告訴我這樣
      蓋房子風險滿高的，所以找楊先生商量，非蓋地下室不可
      ．．」等詞，參酌系爭合建契約增補條款1亦註明係「因
      地形需要增設地下室」，顯然證丁○○○述因較符合經成
      本故增設地下室乙詞，與事實不符，尚難採信。
    兩造協議訂定系爭合建契約增補條款時，是否一併就系爭
      房屋6樓建達成協商乙節，證人丁○○○述協議當時雙方
      未談到要增建6樓。惟據證人戊○○○○：「後來和建商
      被告法定代理人甲○○直接跟地主丁○○○，內容是如果
      要做地下室如何分配的問題。當時因為原最早合約是七樓
      ，當時約定三樓以上歸建商所有，所以六樓也是建商，地
      下室就重新談如何分配。地主丁○○○有同意，所以在最
      後簽訂的合約書上有附記，地下室的分配方式。我在契約
      書簽約日期旁邊，有加註三項，1要增設地下室，2地下室
      一半屬一樓ａ戶產權並興建至最大（約30坪），3地下室
      另一半由一樓ｂ戶及三樓以上各戶持分七分之一產權。（
      被告訴訟代理人問：若當時有提到六樓產權分配，為何未
      在合約書上加註？) 那時說蓋不蓋六樓都是建商的權利。
      因為當時建商還沒有決定要不要蓋，因為當時太不景氣了
      。當時談的時候有提到要照最早合約，地下室重新談分配
      方式。(原告訴訟代理人問：你說蓋六樓是建商的權利，
      談到蓋六樓是否是補充契約的時間點？)寫之前就協議好
      幾次，當天也有談加蓋六樓。(原告訴訟代理人問：為何
      地下室契約有記明，為何不加註蓋六樓是建商的權利？)
      因為最早合約是七樓加地下室，後來現場狀況必須要加蓋
      地下室，所以才會重談地下室分配。(原告訴訟代理人問
      ：因為契約是五樓的合建契約，為何不叫地主簽同意書說
      六樓是建商的權益？）因為當時大家關係很好，因為和最
      早的第一份七樓的合約沒有違背。(原告訴訟代理人問：
      合建契約為何五樓不改六樓？) 因為簽附註當天建商尚未
      決定要不要蓋六樓，回去再評估。因為當時契約約定三樓
      一坪10萬元可以出售給原告，但是當時市場行情是一坪9
      萬或9萬5都不一定賣的掉，所以要回去評估。」等語，證
      人甲○○證稱：「(原告訴訟代理人問：為何加蓋六樓？
      ）因為蓋五樓時發現有坑洞，所以一定要蓋。後來我們是
      加蓋六樓，六樓的格局是樓中樓，樓中樓是兩層高度，等
      於實際上我們也是蓋七樓，回到第一份契約。(原告訴訟
      代理人問：你說回到原來的契約，為何不再草擬一份新的
      合約？)因為當時雙方關係良好。(原告訴訟代理人問：既
      然關係良好，（提示原證1）地下室增建可以寫補充契約
      ，為何六樓不寫？) 我們其實從頭到尾只有在楊先生那裡
      ，我們都是簡單寫一寫，那天只寫到地下室。理論上是應
      該要重新製作一份新合約，但是因為大家關係很好，所以
      沒有作，只是用手寫方式做補註條款，註明合約變更。我
      們認識楊先生他本身是我們公司在萬華買土地的地主之一
      ，所以我們認為彼此的關係很好，不希望破壞很好的關係
      ，這也是我們為何不賺錢也要去跟他合建系爭土地蓋房子
      的原因，因為我們主要著眼點是在萬華土地。(原告訴訟
      代理人問：既然關係好為何還要立合建契約？) 因為我們
      已經改兩次了，因為關係好第三次覺得只要講好就好。」
      ，參以系爭合建契約簽訂前，雙方即於94年9月15日簽訂
      另份合建契約書，約定由原告提供系爭土地興建地上7層
      、地下1層房屋，由原告分得地上1、2層及地下室，被告
      藤霖公司分得第3至7層房屋，但因當時整體市場狀況不佳
      ，且被告藤霖公司認分配坪數過少，不符建築成本，且建
      築法規規定6樓以上房屋須設防空避難室，故僅願興建地
      上5層房屋，未施作地下室，雙方乃另簽訂系爭合建契約
      ，簽約後被告藤霖公司發現基地已遭開挖，為顧及建物安
      全必須增設地下室，因增設地下室增加建築成本，為彌補
      新增建築費用，衡情被告藤霖公司勢必就原約定興建5層
      房屋再行增設樓層，以增加可銷售房屋面積，是證人戊○○○○○○證述兩造簽訂增補條款時，已協議由被告藤霖
      公司增設第6層房屋乙詞，即與常情相符，應堪採信。原
      告主張被告藤霖公司違約興建第6樓房屋云云，即不足取
      。
    系爭房屋興建完成後，兩造於96年6月8日協議分管共有地
      下1層，並簽訂分管協議書，約定原告丙○○、乙○○分
      管協議書所附平面圖上地下室編號、位置，並分別取
      得地下層89.11平方公尺、9.8平方公尺之持分面積，被告
      藤霖公司則分管取得45號6樓及47號6樓編號、之位置
      ，且明確記載該編號、歸屬被告藤霖公司所有，足見
      原告簽訂該份分管協議書時已清楚認識系爭房屋第6樓產
      權歸屬被告藤霖公司所有。
    雙方於96年8月中旬進行結算，依兩造簽訂結算書記載，
      原告所負擔之契稅、印花稅、房屋稅，僅有1、2、3樓部
      分，未包括6樓，另45、47號4-6土地增值稅307,576元由
      原告負擔，管線費用負擔部分，原告僅負擔1、2、3樓房
      屋自來水外管線費、電力外管線費及天然瓦斯管線費，並
      未包括6樓房屋相關管線費用，原告並退還保證金尾款50
      萬元，加計原告另購買系爭房屋3樓部分價款6,108,000元
      並扣除原告代償合庫建築融資1,600,000元後，原告尚應
      支付被告藤霖公司5,979,428元，原告為此並簽發面額400
      萬元、197萬元支票各乙紙交付被告藤霖公司，以履行結
      算義務等情，亦有結算書、合作金庫銀行放款帳務資料查
      詢表、支票、不動產買賣契約書等可稽，顯見原告與被告
      藤霖公司進行結算時，亦清楚知悉系爭房屋第6樓所有權
      係歸屬被告藤霖公司所有，並在此認識基礎下與被告藤霖
      公司簽訂結算書，以清理解決兩造間就系爭合建契約相關
      權利義務事項。原告主張簽結算書僅和被告藤霖公司結算
      系爭房屋1至5樓部分，未包括6樓云云，核與結算書內明
      文記載文字不符，實不足採。
    依證人戊○○○○○○之陳述，卷附分管協議書、結算書
      之記載，及原告依結算書結論交付面額400萬元、197萬元
      支票各乙紙予被告藤霖公司，以履行結算義務等情以觀，
      堪認兩造簽訂系爭合建契約增補條款時，已合意由被告藤
      霖公司增建第6樓房屋，並約定由被告藤霖公司取得6樓房
      屋所有權，原告主張被告藤霖公司增建6樓，違反系爭合
      建契約約定云云，核不足採。兩造既約定被告藤霖公司興
      建系爭屋6樓，並由被告藤霖公司取得所有權，則被告藤
      霖公司依約興建並取得系爭房屋6樓所有權，核與兩造約
      定相符，難認被告藤霖公司履行系爭合建契約債務時，有
      不完全給付情事，被告藤霖公司增建6樓房屋屬權利合法
      行使，且並依系爭合契約約定，將原告應分得地下室應有
      部分及系爭房屋第1、2樓所有權移轉登記予原告，原告分
      得系爭房屋所有權範圍並無比例不足，原告主張被告藤霖
      公司所為給付有瑕疵云云，亦不足採。
    (三)原告以每坪新台幣100,000元計價要求被告連帶給付3,343
      ,000元有無理由？
      基上，被告藤霖公司依兩造約定，有權取得系爭房屋6樓
      部分所有權，被告己○○並非系爭合建契約之連帶保證人
      ，原告請求被告連帶給付6樓分配坪數33.43坪價金3,343,
      000元，於法無據，不應准許。
五、綜上。原告依民法第227條、226條之規定，請求被告連帶賠
    償損害3,343,000元，及自起訴狀繕本送達翌日起至清償日
    止，按年息5%計算之利息，洵屬無據，原告之訴為無理由，
    應予駁回。原告之訴既經駁回，其假執行之聲請，已失所附
    麗，應併予駁回。
六、因本案事證已臻明確，兩造其餘主張陳述及所提之證據，經
    審酌後，認與判決結果無影響，爰不一一論駁，附此敘明。
七、結論：本件原告之訴為無理由，依民事訴訟法第78條，判決
    如主文。
中    華    民    國    99    年    5     月    21    日
                  民事第一庭    法  官  熊志強
以上正本係照原本作成
如對本判決上訴，須於判決送達後20日內向本院提出上訴狀
中    華    民    國    99    年    5     月    21    日
                                書記官  謝盈敏

司法院資訊處製作；財團法人民間司法改革基金會備份。
